---
lang: "pt-BR"
title: "Atividade Prática 2 — Respostas"
subtitle: "Econometria Aplicada à Finanças <br> Mestrado Profissional em Administração"
author: "Jonathan Vargas Silva"
title-block-banner: "#27445C"
date: today
date-format: long
format: 
  html:
    embed-resources: true
    toc: true
    toc-location: left
    toc-title: "Navegação"
    code-copy: true
    fig-dpi: 300
execute:
  echo: true
  message: false
  warning: false
---

```{r}
#| label: setup
#| include: false

# Define a exibição dos números 
options(digits = 5, scipen = 999)

# Carrega o metapacote usado na atividade
library(tidyverse)

# Define o caminho relativo do arquivo CSV
caminho_csv <- here::here("data/raw/data-ps1.csv")

# Importa os dados
life_df <- readr::read_csv(caminho_csv, show_col_types = FALSE)
```


## Questão 1


**a.** 

O \hat{\beta} viesado para \beta significa que o valor esperado do estimador não é igual ao valor verdadeiro do parâmetro.

**b.** 

Viés(θ^)=E[θ^]−θ

**c.** 

Nos importamos com o viés porque queremos que o estimador, em média, acerte o valor verdadeiro do parâmetro. Um estimador viesado erra sempre na mesma direção (pra mais ou pra menos).

**d.** 

Os estimadores B e C são não viesados.

**e.** 

O estimador A é o que possui menor variância.

**f.** 

O estimador B é o melhor estimador não viesado e com menor variância.

**g.** 

Erro padrão é uma medida de quanto o valor do estimador varia de uma amostra para outra. Quanto menor o erro padrão, mais precisa é a estimativa.

**h.** 

Verdadeiro. A ausência de viés pode ser avaliada em qualquer tamanho de amostra, mesmo pequena. Já a consistência só faz sentido quando se observa o estimador, a medida que a amostra cresce até o infinito.



## Questão 2 


**a.** 

```{r}
# Inspeciona os dados e calcule as informações solicitadas.
glimpse(life_df)

# Número de observações
nrow(life_df)

# Número de variáveis
ncol(life_df)

# Nnúmero de observações completas
sum(complete.cases(life_df))

# Número de condados distintos
n_distinct(life_df$county_name)

# Número de estados distintos
n_distinct(life_df$state.abb)

# Número de observações em cada quartil de renda
count(life_df, income_quartile)

# Número de valores ausentes em cada variável
colSums(is.na(life_df))
```



**b.** 

```{r}
# Cria a variável high_income.
life_df <- life_df |> 
  mutate(high_income = if_else(income_quartile == 4, 1, 0))
```



**c.** 

```{r}
# Calcula as estatísticas descritivas por quartil de renda.
tabela_resultados <- tibble(life_df) |>
  group_by(income_quartile) |>
  summarise(
    life_exp_medio = mean(life_exp),
    life_exp_sd = sd(life_exp),
    pct_smoke_medio = mean(pct_smoke),
    pct_smoke_sd = sd(pct_smoke),
    pct_obese_medio = mean(pct_obese),
    pct_obese_sd = sd(pct_obese),
    pct_exercise_medio = mean(pct_exercise),
    pct_exercise_sd = sd(pct_exercise)
  )

glimpse(tabela_resultados)
```

Em todas as variáveis observadas, é possível constatar que, em média, o grupo de maior renda possui os melhores indicadores médios.


**d.** 

```{r}
#| fig-cap: "Boxplots da expectativa de vida por grupo de renda e condição urbana."
#| echo: false

ggplot(
  data = life_df,
  aes(x = factor(income_quartile), y = life_exp, fill = factor(income_quartile))
) +
geom_boxplot(width = 0.55, alpha = 0.85, outlier.alpha = 0.4) +
facet_wrap(
  ~ is_urban,
  labeller = as_labeller(c('0' = 'Condado não urbano', '1' = 'Condado urbano'))
) +
scale_y_continuous('Expectativa de vida', labels = scales::comma) +
scale_x_discrete(
  'Quartil de renda',
  labels = c('1' = 'Mais baixo', '4' = 'Mais alto')
) +
scale_fill_viridis_d(
  option = 'mako',
  begin = 0.25,
  end = 0.75,
  guide = 'none'
) +
theme_minimal(base_size = 12) +
theme(axis.text.x = element_text(angle = 15, hjust = 1))
```



**e.** 

```{r}
#| fig-cap: "Gráfico de densidade das taxas de tabagismo por grupo de renda."
#| echo: false

ggplot(
  data = life_df,
  aes(x = pct_smoke, color = factor(income_quartile), fill = factor(income_quartile))
) +
geom_density(alpha = 0.35, linewidth = 0.9) +
scale_x_continuous('Taxa de tabagismo', labels = scales::percent) +
scale_y_continuous('Densidade', labels = scales::comma) +
scale_color_viridis_d(
  name = 'Quartil de renda',
  labels = c('1 (mais baixo)', '4 (mais alto)'),
  option = 'mako',
  begin = 0.25,
  end = 0.75
) +
scale_fill_viridis_d(
  name = 'Quartil de renda',
  labels = c('1 (mais baixo)', '4 (mais alto)'),
  option = 'mako',
  begin = 0.25,
  end = 0.75
) +
theme_minimal(base_size = 12) +
theme(legend.position = 'bottom')
```



**f.** 

```{r}
#| fig-cap: "Gráfico de dispersão entre expectativa de vida e taxa de tabagismo."
#| echo: false

ggplot(
  data = life_df,
  aes(x = pct_smoke, y = life_exp, color = factor(income_quartile))
) +
geom_point(alpha = 0.55, size = 1.5) +
geom_smooth(method = 'lm', se = FALSE, linewidth = 1) +
scale_x_continuous('Taxa de tabagismo', labels = scales::percent) +
scale_y_continuous('Expectativa de vida', labels = scales::comma) +
scale_color_viridis_d(
  name = 'Quartil de renda',
  labels = c('1 (mais baixo)', '4 (mais alto)'),
  option = 'mako',
  begin = 0.25,
  end = 0.75
) +
theme_minimal(base_size = 12) +
theme(legend.position = 'bottom')
```



**g.** 

Os gráficos das questões D, E e F sugerem que a renda está associada positivamente à expectativa de vida e negativamente à taxa de tabagismo. Quanto maior a renda, maior a expectativa de vida e menor o tabagismo. Além disso, dentro de cada grupo de renda, quanto maior o tabagismo, menor a expectativa de vida.


**h.**

O gráfico da questão F sugere que o viés de variável omitida pode ser uma preocupação porque a renda está relacionada tanto com o tabagismo quanto com a expectativa de vida. Portanto, se essa variável for deixada de fora do modelo, o resultado pode ser inconsistente.


**i.**

Espera-se que a omissão do grupo de renda produza um viés para baixo na estimativa de MQO de \beta_1. Visto que ao omitir a renda, o coeficiente do tabagismo tende a ficar mais negativo do que realmente é.


**j.**

```{r}
# 1. Estima os modelos simples e com controle para alta renda.
modelo_simples <- lm(life_exp ~ pct_smoke, data = life_df)
modelo_alta_renda <- lm(life_exp ~ pct_smoke + high_income, data = life_df)

# Organiza os resultados em uma tabela.
tabela_modelo <- bind_rows(
  simples = broom::tidy(modelo_simples),
  alta_renda = broom::tidy(modelo_alta_renda),
  .id = "modelo"
)
knitr::kable(tabela_modelo, digits = 3)
```


**k.**

Sim, a mudança observada na questão J é consistente com a previsão da questão I. Visto que um aumento de 10 pontos percentuais na taxa de tabagismo está associado a uma queda de cerca de 2,48 anos na expectativa de vida no modelo simples, mas de apenas 0,46 anos no modelo que controla a renda


**l.**

```{r}
# Estima um modelo que também controla para a condição urbana.
modelo_condado_urbano <- lm(life_exp ~ pct_smoke + high_income + is_urban, data = life_df)
broom::tidy(modelo_condado_urbano)
```

Não, a inclusão do indicador de condado urbano não altera de forma relevante a estimativa do coeficiente associado ao tabagismo. Isso indica que, diferente da renda, a condição urbana não é uma variável importante para explicar a relação entre tabagismo e expectativa de vida nesse modelo.


