---
lang: "pt-BR"
title: "Análise crítica de uma aplicação de regressão linear múltipla"
subtitle: "Avaliação 2 — Exame Intermediário de Econometria Aplicada às Finanças"
author: "Jonathan Vargas Silva"
format:
  html:
    toc: true
    code-fold: true
    code-summary: "Mostrar código"
editor: visual
---

```{r}
#| label: setup
#| include: false

options(digits = 5, scipen = 999)
library(tidyverse)
```

# Introdução

Este relatório apresenta uma análise crítica da aplicação de regressão linear múltipla desenvolvida por Silva (2024) para previsão de *overbreak* em escavações subterrâneas de desenvolvimento. O trabalho foi escolhido por tratar de um problema diretamente relacionado à mineração e, ao mesmo tempo, utilizar uma técnica econométrica compatível com o conteúdo da disciplina.

O propósito desta análise não é reproduzir o estudo original, mas compreender a aplicação realizada, interpretar seus principais resultados e verificar, à luz dos conceitos trabalhados em Econometria, quais conclusões são efetivamente sustentadas pelos dados e pelo modelo apresentado pelo autor. Como os dados brutos de 84 desmontes não são disponibilizados no trabalho, a análise utiliza exclusivamente as informações, estatísticas e resultados reportados por Silva (2024).

# 1. Problema e motivação

## 1.1 Problema investigado

O *overbreak* corresponde à escavação de rocha além do perfil planejado. Em escavações subterrâneas realizadas por perfuração e desmonte com explosivos, esse fenômeno pode aumentar custos de desenvolvimento, ampliar a necessidade de contenção e suporte e afetar prazos e segurança operacional.

O trabalho de Silva (2024) procura investigar, em uma mina subterrânea de ouro localizada no Quadrilátero Ferrífero, em que medida características do maciço rochoso e parâmetros operacionais de perfuração e desmonte estão associados ao percentual de *overbreak*. O objetivo geral declarado pelo autor é desenvolver, por regressão linear múltipla, um modelo capaz de predizer o valor do *overbreak*.

## 1.2 Por que o problema é relevante

O tema possui relevância operacional porque o *overbreak* representa uma consequência indesejada do processo de escavação. Um modelo que identifique associações entre variáveis controláveis, por exemplo, parâmetros de perfuração e explosivos, e o *overbreak* pode contribuir para o planejamento e o acompanhamento da operação.

A escolha deste trabalho também é coerente com minha atuação profissional no setor mineral, permitindo analisar uma aplicação econométrica em um contexto concreto de mineração, em vez de tratar a regressão apenas de forma abstrata.

# 2. Trabalho selecionado

## 2.1 Identificação e objetivo

**SILVA, Davi Arantes. *Modelo de regressão linear múltipla para previsão de overbreak em escavações subterrâneas de desenvolvimento*. Ouro Preto: Universidade Federal de Ouro Preto, 2024.**

O trabalho é um Trabalho de Conclusão de Curso apresentado ao Departamento de Engenharia de Minas da UFOP. Seu objetivo geral é desenvolver um modelo de regressão linear múltipla para predizer o *overbreak* em escavações subterrâneas de desenvolvimento, considerando a qualidade do maciço rochoso e parâmetros operacionais de perfuração e desmonte por explosivos.

Os objetivos específicos são: quantificar a influência das variáveis escolhidas sobre o *overbreak*; realizar estatística descritiva das variáveis; e definir um modelo de regressão múltipla para predição do fenômeno.

## 2.2 Contexto da pesquisa

A base de dados é composta por **84 desmontes** realizados em frentes de desenvolvimento subterrâneo, distribuídos em diferentes pontos da mina estudada. O trabalho descreve a unidade de observação como cada desmonte realizado.

O período de coleta dos dados não é informado explicitamente na metodologia. O estudo informa apenas que foram considerados 84 desmontes distribuídos em vários pontos da mina.

# 3. Dados e aplicação econométrica

## 3.1 Variável dependente e variáveis explicativas

A variável dependente é o **overbreak (OB)**, medido em percentual.

As variáveis quantitativas explicativas são:

| Variável | Descrição                     | Unidade |
|----------|-------------------------------|--------:|
| PL       | Perfuração linear             |       m |
| CE       | Carga total de explosivo      |      kg |
| CM       | Carga máxima por espera       |      kg |
| DD       | Distância ao dique máfico     |       m |
| DS       | Distância a falhas singulares |       m |
| Q        | Índice Q de Barton            |       — |

Além delas, são utilizados dois fatores qualitativos:

| Fator | Categorias | Referência |
|----|----|----|
| TP — tipo de escavação | Galeria de pesquisa, Ore Drive, Rampa, Travessa | Galeria de pesquisa |
| EX — tipo de explosivo | ANFO, ANFO/Encartuchado, Emulsão, Emulsão/Encartuchado, Encartuchado | ANFO |

As categorias são incorporadas à regressão por meio de variáveis *dummy*. Para TP são utilizadas três dummies, mantendo “Galeria de pesquisa” como categoria de referência. Para EX são utilizadas quatro dummies, mantendo “ANFO” como referência.

## 3.2 Estatística descritiva reportada

A amostra possui 84 observações. A tabela abaixo reproduz os principais valores reportados pelo autor.

```{r}
estatisticas_descritivas <- tribble(
  ~variavel, ~media, ~mediana, ~minimo, ~maximo, ~q1, ~q3,
  "OB (%)",  24.0,   22.1,     2.35,     84.4,    12.4, 30.3,
  "PL (m)",   4.8,    5.0,     3.8,      6.8,     5.0,  5.0,
  "CE (kg)", 480.0,  513.0,   225.0,    845.0,   380.0, 558.0,
  "CM (kg)",  82.9,   86.6,    36.2,    150.0,    72.8,  93.8,
  "DD (m)",   331.0,  176.0,    10.3,    923.0,    74.6, 647.0,
  "DS (m)",    66.0,   38.5,     0.5,    193.0,    14.6,  94.0,
  "Q",         15.5,   13.3,     5.3,     47.5,     9.9,  18.5
)

estatisticas_descritivas
```

O *overbreak* médio é de 24,0%, enquanto a mediana é 22,1%. O máximo observado é 84,4%, muito acima do terceiro quartil, de 30,3%, o que confirma a presença de observações elevadas que merecem atenção na análise de robustez.

Entre as categorias qualitativas, os 84 desmontes estão distribuídos da seguinte forma:

```{r}
contagem_tp <- tribble(
  ~tipo_escavacao, ~n,
  "Galeria de pesquisa", 10,
  "Ore Drive", 24,
  "Rampa", 37,
  "Travessa", 13
)

contagem_ex <- tribble(
  ~tipo_explosivo, ~n,
  "ANFO", 8,
  "ANFO/Encartuchado", 8,
  "Emulsão", 40,
  "Emulsão/Encartuchado", 25,
  "Encartuchado", 3
)

contagem_tp
contagem_ex
```

Um ponto importante é a forte desigualdade no número de observações entre algumas categorias. A categoria “Encartuchado”, por exemplo, possui apenas **3 observações**, enquanto “Emulsão” possui 40.

## 3.3 Especificação do modelo

O trabalho estima um modelo de regressão linear múltipla com variáveis quantitativas e fatores qualitativos representados por dummies. Em forma conceitual, a especificação pode ser escrita como:

$$
OB_i = \beta_0 + \beta_1PL_i + \beta_2CE_i + \beta_3CM_i + \beta_4DD_i + \beta_5DS_i + \beta_6Q_i + \text{dummies de TP}_i + \text{dummies de EX}_i + \varepsilon_i.
$$

A interpretação dos coeficientes quantitativos é condicional às demais variáveis do modelo. Por exemplo, o coeficiente de PL representa a variação associada ao *overbreak* para um aumento de um metro na perfuração linear, mantendo constantes os demais regressores.

Para as dummies, os coeficientes representam diferenças em relação à categoria de referência, também mantendo constantes as demais variáveis.

## 3.4 Qual é o papel da regressão no trabalho?

A regressão é utilizada para duas finalidades relacionadas. Primeiro, estima associações entre os parâmetros operacionais/geológicos e o *overbreak*. Segundo, combina os coeficientes estimados em equações de previsão para diferentes combinações das categorias de escavação e explosivo.

É importante observar que o trabalho apresenta **20 equações possíveis**, correspondentes às combinações entre as quatro categorias de TP e as cinco categorias de EX. Essas 20 equações não correspondem a 20 regressões estimadas separadamente: elas são combinações dos efeitos estimados no mesmo modelo, dadas as categorias de referência e os demais coeficientes.

# 4. Principais resultados

## 4.1 Coeficientes estimados

Os coeficientes reportados pelo autor são:

```{r}
coeficientes <- tribble(
  ~preditor, ~estimativa,
  "Intercepto", 19.87,
  "PL", 3.57,
  "CE", 0.09,
  "CM", -0.55,
  "DD", -0.01,
  "DS", 0.01,
  "Q", -0.12,
  "TP: Ore Drive − Galeria de pesquisa", 16.34,
  "TP: Rampa − Galeria de pesquisa", -7.13,
  "TP: Travessa − Galeria de pesquisa", -5.15,
  "EX: ANFO/Encartuchado − ANFO", -13.21,
  "EX: Emulsão − ANFO", -9.22,
  "EX: Emulsão/Encartuchado − ANFO", -5.93,
  "EX: Encartuchado − ANFO", -13.67
)

coeficientes
```

Os sinais dos coeficientes permitem uma interpretação substantiva dos resultados reportados. Na amostra estudada, PL apresenta coeficiente de 3,57: um aumento de um metro na perfuração linear está associado a um aumento de 3,57 pontos percentuais no *overbreak*, condicionando-se às demais variáveis do modelo.

CM apresenta coeficiente de −0,55, enquanto DD apresenta −0,01, DS apresenta 0,01 e Q apresenta −0,12. Esses valores descrevem a associação condicional estimada pelo modelo; eles não devem ser interpretados automaticamente como efeitos causais.

Nas variáveis categóricas, a categoria “Ore Drive” está associada a um *overbreak* estimado 16,34 pontos percentuais acima da categoria de referência “Galeria de pesquisa”, mantidas constantes as demais variáveis. As categorias de TP “Rampa” e “Travessa” apresentam coeficientes negativos em relação à mesma referência.

Para EX, todas as categorias apresentam coeficientes negativos em relação ao ANFO. O maior valor em magnitude é o da categoria “Encartuchado”, −13,66.

Como o quadro apresentado na monografia, na forma consultada, não é utilizado aqui para estabelecer uma lista de significância estatística individual dos coeficientes, a análise enfatiza seus sinais e magnitudes e utiliza o teste F para a significância conjunta do modelo.

## 4.2 Significância global do modelo

O trabalho reporta estatística F = 2,27, com 13 graus de liberdade no numerador e 70 no denominador, p = 0,015 e R² = 0,296. Como verificação interna, o p-valor também pode ser recalculado a partir da estatística F e dos graus de liberdade informados:

```{r}
estatistica_F <- 2.27
gl1 <- 13
gl2 <- 70
p_valor_calculado <- pf(estatistica_F, gl1, gl2, lower.tail = FALSE)
r2 <- 0.296

resultados_F <- tibble(
  Estatistica = estatistica_F,
  gl1 = gl1,
  gl2 = gl2,
  `p-valor calculado` = p_valor_calculado,
  `R²` = r2
)

resultados_F
```

Usando os valores arredondados reportados na monografia, o cálculo resulta em p ≈ 0,0147, valor consistente com o p = 0,015 apresentado pelo autor. Portanto, rejeita-se a hipótese nula de que, conjuntamente, os coeficientes das variáveis explicativas sejam iguais a zero. Há evidência estatística de associação entre o conjunto de regressores e o *overbreak*.

O R² de 0,296 indica que 29,6% da variabilidade observada do *overbreak* é explicada pela especificação estimada. Isso mostra que o modelo contém informação relevante, mas também que uma parcela majoritária da variabilidade permanece fora da explicação do modelo.

O R², por si só, não determina se o modelo é “bom” ou “ruim” e tampouco mede diretamente a capacidade de previsão fora da amostra. Isso é particularmente importante porque o objetivo declarado do estudo é **predizer** o *overbreak*. A monografia apresenta o ajuste do modelo e suas equações, mas não reporta uma separação entre amostra de estimação e amostra de teste, erro de previsão fora da amostra ou outro procedimento de validação preditiva. Assim, o trabalho demonstra ajuste dentro da amostra, mas não permite avaliar diretamente como o modelo se comportaria ao prever novos desmontes.

## 4.3 Diagnósticos reportados no trabalho

```{r}
diagnosticos <- tribble(
  ~Diagnostico, ~Estatistica, ~p_valor, ~Leitura,
  "Durbin-Watson", 1.75, 0.070, "p > 0,05; não há evidência suficiente para rejeitar H0",
  "Shapiro-Wilk", 0.978, 0.167, "p > 0,05; não rejeitar H0 de normalidade",
  "VIF máximo", 2.50, NA, "Abaixo do limiar de triagem de 5 utilizado no trabalho"
)

diagnosticos
```

O maior VIF reportado é 2,50, na variável CM, não indicando um problema elevado de multicolinearidade segundo o critério utilizado no próprio trabalho.

O teste de Shapiro-Wilk apresenta W = 0,978 e p = 0,167. Não se rejeita a hipótese nula de normalidade ao nível de 5%. Isso é compatível com a conclusão apresentada pelo autor.

# 5. Análise crítica da aplicação econométrica

## 5.1 O que as evidências permitem afirmar?

A principal cautela interpretativa é diferenciar **associação estatística** de **causalidade**. O fato de um coeficiente ser positivo ou negativo no modelo significa que a variável está associada ao *overbreak*, condicionalmente às demais variáveis incluídas. O desenho apresentado no trabalho não estabelece, por si só, que alterações exógenas em uma variável produzirão causalmente uma mudança no *overbreak*.

Essa distinção é especialmente importante quando o próprio trabalho utiliza expressões como “causas” e “influência”. Os resultados permitem identificar relações condicionais estimadas pelo modelo; uma interpretação causal exigiria pressupostos e estratégias adicionais de identificação.

## 5.2 Erro na regra de decisão do teste de Durbin-Watson

Este é o problema mais claramente demonstrado no texto da monografia.

O trabalho reporta estatística DW = 1,75 e p = 0,070. Em seguida afirma que, como p \> 0,05, a hipótese nula é rejeitada e a alternativa é aceita. Essa regra está invertida.

Adotando a regra geral de decisão utilizada na própria análise estatística do trabalho, quando p \> α **não se rejeita H0**. Portanto, a formulação correta é:

> com p = 0,070 \> 0,05, não há evidência suficiente para rejeitar a hipótese nula do teste.

A conclusão substantiva de ausência de evidência de autocorrelação de primeira ordem é compatível com essa decisão, mas a justificativa textual apresentada no trabalho está incorreta.

```{r}
alpha <- 0.05
p_dw <- 0.070

if (p_dw < alpha) {
  "Rejeitar H0"
} else {
  "Não rejeitar H0"
}
```

## 5.3 Questão anterior à própria decisão do Durbin-Watson: a adequação do teste ao desenho dos dados

Há uma questão metodológica mais profunda.

O trabalho descreve a amostra como 84 desmontes distribuídos em vários pontos da mina e não apresenta uma série temporal nem uma ordenação temporal das observações. Entretanto, o Durbin-Watson foi utilizado para avaliar autocorrelação de primeira ordem.

O teste de Durbin-Watson é especialmente associado à correlação serial em observações ordenadas. Em um conjunto de dados de corte transversal, sem uma ordem temporal ou espacial claramente definida, a pertinência do teste precisa ser justificada. Como a monografia não apresenta essa justificativa nem informa uma ordenação das observações, o resultado do Durbin-Watson deve ser interpretado com cautela.

Portanto, a crítica não é apenas que a regra de decisão foi descrita de forma invertida: **a própria necessidade e adequação do teste ao desenho dos dados não é suficientemente demonstrada no trabalho**.

## 5.4 Heterocedasticidade não é investigada

Entre os diagnósticos apresentados estão Durbin-Watson, VIF e Shapiro-Wilk, mas não é reportado um diagnóstico específico para verificar se a variância dos erros é constante.

Essa ausência é relevante porque o *overbreak* apresenta ampla dispersão: a média é 24,0%, o máximo é 84,4% e existem outliers identificados em algumas variáveis. Em um contexto assim, seria pertinente ao menos discutir a possibilidade de heterocedasticidade.

Sem essa verificação, não é possível saber, a partir do trabalho, se os erros-padrão utilizados para as inferências são adequados sob a hipótese de variância constante.

Essa é uma **limitação da documentação da aplicação**, e não permite afirmar que o modelo efetivamente sofre de heterocedasticidade.

## 5.5 Categoria com apenas três observações

A categoria “Encartuchado” possui somente três observações, enquanto outras categorias possuem dezenas. Isso merece atenção porque os respectivos efeitos são estimados com suporte empírico muito menor.

Há, ainda, quatro tipos de escavação e cinco tipos de explosivo. Com apenas três observações na categoria “Encartuchado”, necessariamente existe pelo menos uma combinação entre tipo de escavação e esse tipo de explosivo que não foi observada na amostra.

Isso não significa que o modelo seja matematicamente inválido. A especificação com efeitos principais consegue gerar previsões para combinações não observadas porque estima separadamente os efeitos de TP e EX. O problema é substantivo: sem uma interação TP × EX, o modelo pressupõe que o efeito de um explosivo é o mesmo, em termos aditivos, independentemente do tipo de escavação.

Assim, a pequena quantidade de observações em algumas categorias reduz a força empírica para avaliar diferenças entre esses cenários.

## 5.6 Triagem de possível alavancagem

Uma forma adicional de fazer uma **triagem de possível alavancagem** seria comparar os valores de leverage individuais com uma regra de bolso, como $2p/n$, em que $p$ representa o número de parâmetros estimados, incluindo o intercepto. Neste modelo, há 13 regressores (incluindo as dummies) e mais o intercepto, totalizando 14 parâmetros. Uma regra de bolso de $2p/n$ resulta em $2(14)/84 \approx 0,333$. Esse valor deve ser entendido apenas como **limite de alerta**, não como a alavancagem observada de qualquer desmonte. Para calcular o leverage $h_{ii}$ de cada observação seriam necessários os dados originais e a matriz de desenho do modelo. Portanto, a categoria “Encartuchado”, com apenas três observações, merece investigação adicional, mas não se pode concluir, a partir da monografia, que essas três observações apresentem alta alavancagem.

## 5.7 Ausência de interação entre tipo de escavação e tipo de explosivo

O trabalho apresenta 20 equações resultantes das combinações entre TP e EX, mas o modelo estimado utiliza apenas os efeitos principais das duas variáveis categóricas.

Uma extensão natural seria testar um termo de interação **TP × EX**. Esse termo permitiria verificar se a associação entre determinado explosivo e *overbreak* depende do tipo de escavação.

Essa possibilidade é particularmente relevante porque a interpretação operacional do explosivo pode plausivelmente variar conforme a geometria e as características da frente. Contudo, a existência de uma interação não pode ser presumida: ela deveria ser testada empiricamente.

Portanto, trata-se de uma **possível melhoria de especificação**, e não de um erro que invalide automaticamente o modelo original.

## 5.8 Outliers: decisão defensável, mas análise de influência incompleta

O autor identifica outliers em OB, PL, CE, CM e Q por meio de boxplots e decide mantê-los porque não foram encontrados erros de medição ou registro.

Essa decisão é defensável: uma observação atípica não deve ser eliminada automaticamente apenas por ser extrema.

O ponto que permanece em aberto é a **influência** dessas observações sobre os coeficientes. A análise poderia ser aprofundada com algum diagnóstico de influência, caso os dados estivessem disponíveis. Sem os dados brutos, não é possível concluir que os outliers efetivamente distorcem as estimativas; é possível apenas dizer que sua influência não foi demonstrada no trabalho.

## 5.9 R² de 29,6% e variável omitida

O próprio autor reconhece que as variáveis incluídas explicam 29,6% da variabilidade do *overbreak* e aponta o desvio da perfuração linear como uma variável potencialmente relevante que não foi incorporada.

Esse reconhecimento é importante. Entretanto, a simples omissão de uma variável relevante não implica automaticamente viés dos coeficientes. Para haver viés por variável omitida, é necessário, entre outras condições, que a variável omitida esteja relacionada a uma ou mais variáveis incluídas no modelo.

Assim, a formulação mais precisa é que a especificação pode estar sujeita a **viés por variável omitida** caso fatores relevantes e correlacionados com os regressores observados tenham sido deixados de fora.

Além disso, o R² relativamente modesto indica que o modelo deixa grande parcela da variabilidade sem explicação. Isso limita a interpretação do modelo como uma representação completa do fenômeno, ainda que o teste F indique significância conjunta.

## 5.10 Tamanho da amostra e quantidade de parâmetros

A análise utiliza 84 observações e estima 14 parâmetros no modelo, considerando os 13 regressores e o intercepto, restando 70 graus de liberdade residuais.

Isso não torna a regressão automaticamente inadequada, mas deixa uma amostra que não é muito folgada em relação ao número de parâmetros, reforçando a necessidade de cautela quanto à estabilidade dos coeficientes e à capacidade de generalização do modelo para novos desmontes.

## 5.11 O que o trabalho faz bem

A análise crítica também deve reconhecer escolhas adequadas.

O trabalho faz uma descrição clara das variáveis, explicita as categorias de referência, utiliza dummies de forma coerente, reporta o teste de significância global, apresenta o VIF e o teste de Shapiro-Wilk e documenta a presença de outliers antes de decidir não removê-los.

O uso do teste F também é coerente com o objetivo de avaliar a significância conjunta da especificação. Com p aproximadamente igual a 0,015, há evidência de que o conjunto de variáveis incluídas possui associação estatisticamente detectável com o *overbreak* na amostra analisada.

# 6. Síntese da análise crítica

A aplicação de regressão linear múltipla de Silva (2024) é coerente com o problema investigado e produz uma relação estatisticamente significativa entre o conjunto dos regressores e o *overbreak*. O modelo apresenta R² de 29,6%, VIF máximo de 2,50 e resíduos compatíveis com a normalidade segundo o teste de Shapiro-Wilk reportado.

A análise crítica, entretanto, identifica alguns limites importantes para a interpretação dos resultados:

1.  **Erro na regra de decisão do Durbin-Watson:** com p = 0,070, a decisão correta é não rejeitar H0, e não rejeitá-la.
2.  **Adequação do Durbin-Watson não demonstrada:** a base é descrita como um conjunto de desmontes distribuídos em vários pontos da mina, sem uma ordenação temporal explicitada.
3.  **Heterocedasticidade não investigada:** não é apresentado diagnóstico específico da constância da variância dos resíduos.
4.  **Categorias muito pequenas:** “Encartuchado” possui apenas três observações.
5.  **Alavancagem não avaliada:** a frequência muito baixa de uma categoria justifica uma verificação específica de leverage, mas não permite concluir alta alavancagem sem os dados originais.
6.  **Ausência de interação TP × EX:** o modelo assume efeitos aditivos entre tipo de escavação e explosivo, embora as combinações entre esses fatores sejam relevantes para o problema operacional.
7.  **Influência dos outliers não demonstrada:** a decisão de mantê-los é defensável, mas não há avaliação formal de sua influência sobre os coeficientes.
8.  **Capacidade explicativa limitada:** R² = 29,6% indica que parcela importante da variabilidade do *overbreak* permanece fora do modelo.
9.  **Validação preditiva incompleta:** o estudo é apresentado como um modelo de previsão, mas não mostra desempenho fora da amostra.
10. **Interpretação causal limitada:** os resultados sustentam associações condicionais, não uma demonstração causal.

Ao mesmo tempo, essas limitações não anulam o valor do estudo. O modelo constitui uma aplicação concreta de regressão múltipla a um problema real de mineração e oferece evidências iniciais sobre quais características operacionais e geológicas estão associadas ao *overbreak*.

# 7. Conclusão

A principal contribuição da aplicação analisada está em mostrar como uma regressão linear múltipla pode ser utilizada para transformar dados operacionais de mineração em informação quantitativa para apoio à análise do *overbreak*.

Os resultados indicam associação estatisticamente significativa entre o conjunto de variáveis explicativas e o *overbreak*, mas a capacidade explicativa é parcial. Portanto, o modelo deve ser entendido como uma ferramenta inicial de análise e previsão dentro do contexto específico estudado, e não como uma explicação completa ou causal do fenômeno.

Do ponto de vista econométrico, a análise mostra que uma regressão não deve ser avaliada apenas pelo fato de possuir um R² ou um teste F significativo. É necessário verificar a coerência entre problema, dados e especificação, interpretar corretamente os testes de hipótese e avaliar se os pressupostos e limitações do modelo permitem sustentar as conclusões apresentadas.

Para trabalhos futuros, as melhorias mais diretamente relacionadas aos resultados observados seriam: ampliar a base de dados; investigar a heterocedasticidade; avaliar a influência das observações extremas; e testar, caso haja suporte empírico suficiente, uma especificação com interação entre tipo de escavação e tipo de explosivo.

# Referência principal

SILVA, Davi Arantes. **Modelo de regressão linear múltipla para previsão de overbreak em escavações subterrâneas de desenvolvimento**. 2024. Trabalho de Conclusão de Curso (Graduação em Engenharia de Minas) regressãoEscola de Minas, Universidade Federal de Ouro Preto, Ouro Preto, 2024.
