---
lang: "pt-BR"
title: "Atividade Prática 5 — Respostas"
subtitle: "Econometria Aplicada à Finanças <br> Mestrado Profissional em Administração"
author: "Jonathan Vargas Silva"
title-block-banner: "#27445C"
date: today
date-format: long
format:
  html:
    embed-resources: true
    toc: true
    toc-location: left
    toc-title: "Navegação"
    code-copy: true
    fig-dpi: 300
execute:
  echo: true
  message: false
  warning: false
---

```{r}
#| label: setup
#| include: false

# Define a exibição dos números
options(digits = 5, scipen = 999)

# Carrega os pacotes necessários
library(here)
library(tidyverse)
library(lmtest)
library(sandwich)

# Define o caminho relativo do arquivo CSV
caminho_csv <- here::here("data/raw/data-ps2.csv")

# Importa os dados
dados <- readr::read_csv(caminho_csv, show_col_types = FALSE)

# Cria as variações mensais
dados <- dados |>
  mutate(
    diff_housing = housing - lag(housing),
    diff_mr = mortgage_rate - lag(mortgage_rate),
    diff_industry = industry - lag(industry),
    diff_unemp = unemp - lag(unemp)
  )
```

# Questão 1: Autocorrelação e inferência

## **a.** Estimação do modelo

Estime por MQO o modelo especificado no enunciado utilizando `lm()` e armazene
o resultado em um objeto denominado `modelo`.

```{r}
#| label: q1a-modelo

# Estime o modelo
modelo <- stats::lm(
  diff_housing ~ diff_mr + diff_industry + diff_unemp,
  data = dados
)
modelo
```

Interprete economicamente o coeficiente de `diff_mr` e classifique o modelo
como estático ou dinâmico, justificando sua resposta.

O coeficiente de `diff_mr` (-41.60) é economicamente coerente, visto que juros mais altos encarecem o financiamento imobiliário e desestimulam novas construções. O modelo é estático, porque relaciona a variação da construção residencial em determinado mês apenas com variações de outras variáveis no mesmo mês. Não há nenhuma variável defasada entre as explicativas.

## **b.** Diagnóstico da autocorrelação

Examine a FAC dos resíduos:

```{r}
#| label: q1b-fac

# Exibe a FAC dos resíduos
acf(residuals(modelo))
```

Com base no gráfico, avalie a presença de autocorrelação e o sinal sugerido
nas primeiras defasagens.

1. No gráfico em questão observa-se a presença de autocorrelação.
2. O sinal da autocorrelação na primeira defasagem é negativo, visto que um resíduo acima da média em um mês tende a ser seguido por um resíduo abaixo da média no mês seguinte.

Realize o teste de Breusch–Godfrey para autocorrelação de primeira ordem.
Apresente as hipóteses, o resultado, a decisão para $\alpha=5\%$ e sua
interpretação.

**Dica:** utilize `lmtest::bgtest()` com `order = 1`.

```{r}
#| label: q1b-breusch-godfrey

# Execute o teste de Breusch–Godfrey
resultado_bg <- lmtest::bgtest(modelo, order = 1)
resultado_bg
```
1. H0: não há autocorrelação de primeira ordem nos erros; H1: há autocorrelação de primeira ordem.
2. O teste resultou em LM = 72,7 (df = 1), com p-valor extremamente pequeno (<0,0000000000000002).
3. Como o p-valor é consideravelmente menor que 0,05, rejeitamos H0.
4. Há forte evidência estatística de autocorrelação de primeira ordem nos erros do modelo.

## **c.** Inferência com erros-padrão de Newey–West

Calcule a inferência com erros-padrão de Newey–West conforme especificado no
enunciado.

Armazene:

- o estimador da matriz de covariância em `vcov_nw`;
- o resultado de `lmtest::coeftest()` em `resultado_nw`.

Use `prewhite = FALSE` e `adjust = TRUE`.

```{r}
#| label: q1c-newey-west

# Estime a matriz de covariância Newey-West
vcov_nw <- sandwich::NeweyWest(
  modelo,
  prewhite = FALSE,
  adjust = TRUE
)

# Calcule a inferência com Newey-West
resultado_nw <- lmtest::coeftest(
  modelo,
  vcov. = vcov_nw
)

# Apresente os resultados
resultado_nw
```

Explique por que os coeficientes permanecem os mesmos, por que os erros-padrão
podem mudar e por que Newey–West é adequado ao problema diagnosticado.

1. Os coeficientes de MQO permanecem os mesmos, porque Newey-West só corrige a matriz de covariância e não reestima os parâmetros do modelo.
2. Os erros-padrão podem mudar, porque agora levam em conta a autocorrelação identificada no item b.
3. Newey-West é adequado porque o problema diagnosticado foi justamente autocorrelação nos resíduos e é exatamente esse tipo de problema que esse estimador corrige.

## **d.** Comparando a inferência

Compare a inferência convencional de MQO com a inferência obtida utilizando
erros-padrão de Newey–West.

```{r}
#| label: q1d-comparacao

# Obtém a inferência convencional
resultado_conv <- lmtest::coeftest(modelo)

# Calcula os intervalos de confiança de 95%
ic_conv <- lmtest::coefci(modelo)

ic_nw <- lmtest::coefci(
  modelo,
  vcov. = vcov_nw
)

# Organiza os resultados para comparação
comparacao <- tibble(
  coeficiente = rownames(resultado_conv),
  estimativa = resultado_conv[, "Estimate"],
  ep_convencional = resultado_conv[, "Std. Error"],
  ic95_conv_inferior = ic_conv[, 1],
  ic95_conv_superior = ic_conv[, 2],
  p_convencional = resultado_conv[, "Pr(>|t|)"],
  ep_newey_west = resultado_nw[, "Std. Error"],
  ic95_nw_inferior = ic_nw[, 1],
  ic95_nw_superior = ic_nw[, 2],
  p_newey_west = resultado_nw[, "Pr(>|t|)"]
)

# Formata os valores-p para apresentação
comparacao_exibicao <- comparacao |>
  mutate(
    p_convencional = format.pval(
      p_convencional,
      digits = 3,
      eps = 0.001
    ),
    p_newey_west = format.pval(
      p_newey_west,
      digits = 3,
      eps = 0.001
    )
  )

# Apresenta os resultados
knitr::kable(
  comparacao_exibicao,
  digits = 3,
  caption = paste(
    "Comparação entre a inferência convencional (MQO)",
    "e a inferência de Newey–West."
  )
)
```

Com base na comparação:

1. as estimativas dos coeficientes mudaram quando utilizamos Newey–West?
   Explique;
   
Não. Os coeficientes são idênticos nas duas colunas de estimativa, pois Newey-West não reestima os parâmetros, só corrige os erros-padrão.

2. os erros-padrão mudaram todos na mesma direção? Identifique pelo menos um
   coeficiente cujo erro-padrão aumentou e um cujo erro-padrão diminuiu, caso
   isso ocorra;

Não. O erro-padrão de `diff_mr` diminuiu, enquanto o de diff_industry aumentou.

3. compare os intervalos de confiança convencionais com os intervalos obtidos
   com Newey–West. Houve mudanças relevantes na incerteza associada às
   estimativas?

Sim, principalmente para `diff_mr`. O intervalo convencional é [−87,08; 3,87] e o de Newey-West é [−78,55; −4,66].

4. alguma conclusão inferencial é alterada ao utilizar Newey–West,
   considerando $\alpha=5\%$?
   
Sim. Para `diff_mr`, o p-valor convencional é 0,073, mas o p-valor de Newey-West é 0,027. Ou seja, ao corrigir a autocorrelação, o efeito do `diff_mr` passa a ser estatisticamente significativo.

5. escolha **um coeficiente** e faça uma interpretação conjunta de:

   * sua magnitude;
   * sua incerteza;
   * seu intervalo de confiança;
   * sua evidência estatística.

Não limite sua interpretação à comparação do valor-$p$ com o nível de
significância.

O coeficiente de diff_mr é grande em magnitude (−41,60), sugerindo um efeito economicamente relevante. Porém, o cálculo convencional de incerteza era tão amplo que o intervalo de confiança incluía o zero, impedindo rejeitar a hipótese de efeito nulo. Ao corrigir a incerteza para a autocorrelação presente nos dados (Newey-West), o intervalo ficou mais estreito e deixou de incluir o zero, e o p-valor caiu para 0,027, fornecendo evidência estatística de que a taxa de hipoteca de fato reduz as novas construções residenciais no mesmo mês, algo que a inferência convencional não conseguia confirmar..
