---
lang: "pt-BR"
title: "Atividade Prática 4 — Respostas"
subtitle: "Econometria Aplicada à Finanças <br> Mestrado Profissional em Administração"
author: "Jonathan Vargas Silva"
title-block-banner: "#27445C"
date: today
date-format: long
format:
  html:
    embed-resources: true
    toc: true
    toc-location: left
    toc-title: "Navegação"
    code-copy: true
    fig-dpi: 300
execute:
  echo: true
  message: false
  warning: false
---

```{r}
#| label: setup
#| include: false

# Define a exibição dos números
options(digits = 5, scipen = 999)

# Carrega os pacotes usado na atividade
library(tidyverse)
library(ggplot2)

# Define o caminho relativo do arquivo CSV
caminho_csv <- here::here("data/raw/data-ps1.csv")

# Importa os dados
life_df <- readr::read_csv(caminho_csv, show_col_types = FALSE)
```

## Preparação dos dados

Crie a variável `high_income` conforme solicitado no enunciado.

```{r}
# Cria o indicador de alta renda
life_df <- life_df |>
  dplyr::mutate(
    high_income = dplyr::if_else(income_quartile == 4, 1, 0)
  )
```

## Questão 1: Testando a presença de heterocedasticidade

**a.** Estime o modelo do item **l** da Atividade Prática 2, construa o gráfico dos resíduos contra `pct_smoke` e interprete o diagnóstico visual.

```{r}
#| fig-cap: "Resíduos do modelo contra a taxa de tabagismo."

# Estima o modelo do item l da Atividade Prática 2
modelo_l <- stats::lm(
  life_exp ~ pct_smoke + high_income + is_urban,
  data = life_df
)

# Obtenha os resíduos e acrescente-os aos dados
life_df <- life_df |>
  mutate(residuos_l = stats::residuals(modelo_l))

# Construa o gráfico dos resíduos contra pct_smoke
ggplot2::ggplot(life_df, aes(x = pct_smoke, y = residuos_l)) +
  ggplot2::geom_point(alpha = 0.5) +
  ggplot2::geom_hline(yintercept = 0) +
  ggplot2::labs(x = "Taxa de tabagismo", y = "Resíduos do modelo")
```

A dispersão vertical dos resíduos não é constante, visto que, no início do eixo x, os pontos se espalham bastante e vai se estreitando ao longo deste eixo. Essa variação na amplitude da dispersão (funil) é um indício visual de heterocedasticidade. 

**b.** Mantida a exogeneidade, explique as consequências da heterocedasticidade para os estimadores dos coeficientes, os erros-padrão usuais e a eficiência do MQO.

Mantida a exogeneidade, a heterocedasticidade mantém os estimadores dos coeficientes, em média, corretos. Entretanto, os erros-padrão usuais ficam incorretos, prejudicando testes de hipótese e intervalos de confiança. Por consequência, o MQO deixa de ser eficiente.

**c.** Realize o teste de Goldfeld–Quandt. Apresente e interprete as hipóteses, a estatística, o valor-*p* e a decisão.

```{r}
# Execute o teste de Goldfeld–Quandt ordenado pela taxa de tabagismo
resultado_gq <- lmtest::gqtest(
  life_exp ~ pct_smoke + high_income + is_urban,
  data = life_df,
  order.by = ~ pct_smoke,
  point = 0.5,
  fraction = 1/3,
  alternative = "two.sided"
)

# Exibe o resultado do teste
resultado_gq
```
H0: a variância dos erros é igual nos dois segmentos; H1: a variância é diferente entre eles. Como o p-valor é menor que 0,05, rejeitamos H0, pois há evidência de heterocedasticidade relacionada à taxa de tabagismo.

**d.** Realize o teste de White. Apresente e interprete as hipóteses, a estatística, o valor-*p* e a decisão.

```{r}
# Execute o teste de White a partir do modelo estimado
resultado_white <- whitestrap::white_test(modelo_l)

# Exiba o resultado do teste
resultado_white
```

H0: homocedasticidade dos resíduos; H1: heterocedasticidade. Com p-valor praticamente zero, rejeitamos H0 com folga, pois há forte evidência de heterocedasticidade.

**e.** Os testes de Goldfeld–Quandt e de White precisam sempre concordar? Compare os resultados desta aplicação e explique.

Não precisam concordar sempre, pois testam coisas diferentes. O Goldfeld-Quandt só verifica se a variância muda especificamente ao longo de uma variável. O teste de White é mais geral, capturando qualquer forma de heterocedasticidade ligada às variáveis do modelo. Neste caso, os dois rejeitaram H0, mas com força bem diferente. O primeiro rejeitou por pouco (p=0,021), enquanto o segundo rejeitou com muito mais força (p≈0).

## Questão 2: Convivendo com a heterocedasticidade

**a.** Estime o modelo com interação entre tabagismo e alta renda, apresente os resultados, identifique os grupos comparados e interprete o termo de interação.

```{r}
# Estima o modelo com interação entre tabagismo e alta renda
modelo_interacao <- stats::lm(
  life_exp ~ pct_smoke * high_income + is_urban,
  data = life_df
)

# Apresenta os resultados da estimação
modelo_interacao
```

O termo de interação mede a diferença na inclinação entre os dois grupos de renda, ou seja, o quanto o efeito do tabagismo sobre a expectativa de vida muda quando comparamos o grupo de renda alta com o grupo de renda baixa. Se esse coeficiente for positivo, o efeito negativo do tabagismo é menor no grupo de renda alta.

**b.** Substitua `high_income = 0` e `high_income = 1` na equação estimada,
identifique a inclinação da relação entre tabagismo e expectativa de vida em
cada grupo e interprete um aumento de dez pontos percentuais no tabagismo.

```{r}
# Define a função
coefs <- coef(modelo_interacao)

# Calcula a inclinação do grupo de renda mais baixa
inclinacao_baixa_renda <- coefs["pct_smoke"]

# Calcula a inclinação do grupo de renda mais alta
inclinacao_alta_renda  <- coefs["pct_smoke"] + coefs["pct_smoke:high_income"]

# Calcula as variações associadas a dez pontos percentuais
variacao_baixa_renda <- inclinacao_baixa_renda * 0.10
variacao_alta_renda  <- inclinacao_alta_renda * 0.10

# Exibe os resultados
inclinacao_baixa_renda
inclinacao_alta_renda
variacao_baixa_renda
variacao_alta_renda
```

No grupo de renda mais baixa, um aumento de 10 pontos percentuais no tabagismo está associado a uma queda de aproximadamente 0,61 anos na expectativa de vida. No grupo de renda mais alta, a queda associada é menor, cerca de 0,32 anos. Ou seja, o efeito negativo do tabagismo é menos acentuado nos condados de renda mais alta.

**c.** Calcule erros-padrão HC3 e compare a inferência sobre o termo de interação com a inferência usual.

```{r}
# Estima a matriz de covariância com a correção HC3
vcov_hc3 <- sandwich::vcovHC(modelo_interacao, type = "HC3")

# Calcula a inferência com a matriz HC3
resultado_hc3 <- lmtest::coeftest(modelo_interacao, vcov. = vcov_hc3)

# Compara a inferência usual e HC3 para o termo de interação
summary(modelo_interacao)$coefficients
resultado_hc3
```

O erro-padrão HC3 ficou um pouco maior que o usual para o termo de interação, reduzindo a estatística t. Mesmo assim, a interação continua estatisticamente significativa nos dois casos, ou seja, a conclusão não muda.

**d.** Estime o modelo por MQP com `weights = pop`, calcule HC3 para os dois modelos e compare os resultados. Discuta também o significado da ponderação.

```{r}
# Estima o modelo ponderado pela população do condado
modelo_mqp <- stats::lm(
  life_exp ~ pct_smoke * high_income + is_urban,
  data = life_df,
  weights = pop
)

# Calcule a matriz HC3 e a inferência do modelo ponderado
vcov_mqp_hc3 <- sandwich::vcovHC(modelo_mqp, type = "HC3")

# Compare os modelos não ponderado e ponderado com HC3


# Reúna os modelos não ponderado e ponderado em uma lista nomeada
modelos <- list(
  "MQO (não ponderado)" = modelo_interacao,
  "MQP (ponderado por pop)" = modelo_mqp
)

# Reúna as respectivas matrizes HC3 em outra lista, na mesma ordem
matrizes_vcov <- list(
  vcov_hc3,
  vcov_mqp_hc3
)

# Apresente os dois modelos lado a lado com modelsummary
modelsummary::modelsummary(
  models = modelos,
  vcov = matrizes_vcov,
  statistic = "({std.error})",
  stars = TRUE,
  fmt = 3
)
```

Ponderar por população atribui maior peso aos condados mais populosos, o que alterou significativamente os coeficientes e intensificou o efeito negativo do tabagismo sobre a expectativa de vida. Essa abordagem reflete o comportamento de condados maiores, mas difere do uso do inverso da variância do erro, que visa corrigir a heterocedasticidade para aumentar a eficiência. Portanto, a ponderação populacional altera a representatividade da estimativa, mas não resolve o problema da heterocedasticidade, nem garante a constância da variância dos erros.

## Questão 3: Erros-padrão robustos a agrupamentos

**a.** Explique por que os erros das duas observações pertencentes ao mesmo condado podem estar correlacionados.

Duas observações do mesmo condado compartilham características locais não observadas, que afetam a expectativa de vida das duas de forma parecida. Por exemplo, a qualidade do sistema de saúde, o acesso a hospitais, condições ambientais, entre outros. Isso faz os erros dessas observações serem correlacionados, e não independentes.

**b.** Estime o modelo com erros-padrão robustos a agrupamentos e agrupamento por condado. Apresente os resultados.

```{r}
# Estima o modelo com erros-padrão robustos a agrupamentos por condado
modelo_condado <- fixest::feols(
  life_exp ~ pct_smoke * high_income + is_urban,
  data = life_df,
  vcov = ~ county_code
)

# Apresente os resultados
modelo_condado
```

Os coeficientes são idênticos ao modelo original. O erro-padrão do termo de interação ficou próximo do HC3 e a interação continua altamente significativa.

**c.** Compare o agrupamento por condado com HC3 e avalie se as conclusões mudam.

```{r}
# Compare os erros-padrão HC3 e agrupados por condado
summary(modelo_condado)
```

Os erros-padrão agrupados por condado ficaram bem próximos dos HC3 e nenhuma conclusão de significância é alterada.

**d.** Estime o modelo com agrupamento por estado e compare HC3, agrupamento por condado e agrupamento por estado.

```{r}
# Estima o modelo com erros-padrão robustos a agrupamentos por estado
modelo_estado <- fixest::feols(
  life_exp ~ pct_smoke * high_income + is_urban,
  data = life_df,
  vcov = ~ state_abb
)

# Compare os resultados das três matrizes de covariância
modelo_estado
```

Ao agrupar por estado, todos os erros-padrão ficaram bem maiores, visto que o da interação quase dobrou. Menos grupos deixam a estimativa da variância menos precisa, exigindo erros-padrão mais conservadores. Ou seja, a interação deixou de ser tão significativa. Portanto, a conclusão ainda se sustenta, mas com margem bem mais estreita.

**e.** Sintetize o que os resultados sugerem sobre tabagismo e expectativa de vida, mencionando viés de variável omitida, heterocedasticidade e agrupamento. Diferencie associação de causalidade e discuta a adequação da matriz de covariância.

Os resultados mostram uma associação negativa entre tabagismo e expectativa de vida. Porém, se a variável renda for omitida do modelo, essa associação aparece exagerada. Os dados também são heterocedásticos, então os erros-padrão comuns do MQO não servem para inferência. É preciso corrigi-los, como com o HC3. Além disso, como cada condado tem duas observações, os erros dessas observações tendem a estar correlacionados, então também é preciso agrupar os erros-padrão por condado. Entre as opções testadas, o agrupamento por condado é a mais adequada aqui, pois corrige ao mesmo tempo a heterocedasticidade e essa correlação dentro do condado, algo que nem o HC3, nem o agrupamento por estado fazem sozinhos. Por fim, esses resultados mostram apenas uma associação, não uma relação de causa e efeito, já que os dados vêm de observação, não de um experimento.
