---
lang: "pt-BR"
title: "Atividade Prática 6 — Respostas"
subtitle: "Econometria Aplicada à Finanças <br> Mestrado Profissional em Administração"
author: "Jonathan Vargas Silva"
title-block-banner: "#27445C"
date: today
date-format: long
format:
  html:
    embed-resources: true
    toc: true
    toc-location: left
    toc-title: "Navegação"
    code-copy: true
    fig-dpi: 300
execute:
  echo: true
  message: false
  warning: false
---

```{r}
#| label: setup
#| include: false

# Define a exibição dos números
options(digits = 5, scipen = 999)

# Carrega o pacote necessário
library(strucchange)
```


## Questão 1

```{r}
#| label: dados-nilo

# Carrega a série anual do fluxo do rio Nilo
# disponível no pacote datasets.
data("Nile", package = "datasets")

# Representa a série para examinar possíveis mudanças
# de nível ao longo do tempo.
plot(
  Nile,
  type = "l",
  xlab = "Ano",
  ylab = expression("Fluxo anual (" * 10^8 * " m"^3 * ")"),
  main = "Fluxo anual do rio Nilo em Assuã"
)
```


```{r}
#| label: modelo-nilo

# Estima um modelo com apenas intercepto para
# representar o nível médio da série.
modelo_nilo <- lm(Nile ~ 1)
```



### **a)**

```{r}
#| label: q1a-ols-cusum

# Calcula o processo OLS-CUSUM para avaliar a
# estabilidade da média.
cusum_nilo <- strucchange::efp(
  formula(modelo_nilo),
  type = "OLS-CUSUM"
)

# Representa o processo OLS-CUSUM com os
# limites críticos de 5%.
plot(cusum_nilo, alpha = 0.05)

# Calcula a estatística e o valor-p do
# teste OLS-CUSUM.
resultado_cusum <- strucchange::sctest(cusum_nilo)

# Exibe a estatística e o valor-p do teste.
resultado_cusum
```

::: {.callout-note title="Sua resposta"}

- Sim, ultrapassa, durante período aproximado de 1882 a 1925, chegando no seu pico máximo, por volta de 1898;

- S0 = 2.95, p-value = 0.000000054;

- Ao nível de significância de 5%, há forte evidência estatística contra a hipótese de estabilidade da média do fluxo anual do Nilo.
:::



### **b)**

```{r}
#| label: q1b-supf

# Calcula as estatísticas F para as divisões candidatas da amostra,
# utilizando trimming de 15% nas extremidades.
estatisticas_f <- strucchange::Fstats(
  formula(modelo_nilo),
  from = 0.15
)

# Aplica o teste supF para uma quebra com
# localização desconhecida.
resultado_supf <- strucchange::sctest(
  estatisticas_f,
  type = "supF"
)

# Exibe a estatística e o valor-p do teste.
resultado_supf

# Localiza a divisão associada ao maior
# valor das estatísticas F.
quebra_nilo <- strucchange::breakpoints(estatisticas_f)

# Exibe a localização estimada da quebra.
quebra_nilo
```

::: {.callout-note title="Sua resposta"}

- sup.F = 75.9, p-value = 0.00000000000000022. Portanto, conclui-se que, ao nível de significância de 5%, há evidência de uma mudança abrupta na média;

- Ano associado à quebra estimada: 1898. Ou seja, em 1898 termina o primeiro regime e em 1899 começa o segundo;

- A localização encontrada coincide exatamente com a construção da primeira barragem de Assuã. Essa proximidade temporal não é suficiente, por si só, para estabelecer que essa obra causou a mudança. Porém, pode-se dizer que é um forte indício;

- Os resultados do  teste supF e do OLS-CUSUM são muito próximos, sendo o ano associado à quebra estimada (sup.F) o mesmo do pico máximo do nível do processo de flutuação empírica (OLS-CUSUM).
:::