---
lang: "pt-BR"
title: "Atividade Prática 3 — Respostas"
subtitle: "Econometria Aplicada à Finanças <br> Mestrado Profissional em Administração"
author: "Jonathan Vargas Silva"
title-block-banner: "#27445C"
date: today
date-format: long
format:
  html:
    embed-resources: true
    toc: true
    toc-location: left
    toc-title: "Navegação"
    code-copy: true
    fig-dpi: 300
execute:
  echo: true
  message: false
  warning: false
---

```{r}
#| label: setup
#| include: false

# Define a quantidade de algarismos exibidos nos resultados
options(digits = 5)

# Carrega o metapacote usado na atividade
library(tidyverse)

# Carrega o pacote usado para executar o teste de White
library(whitestrap)
```


## Questão 1 — Simulando dados de um modelo homocedástico

```{r}
#| label: q1-simulacao-homocedastica

# Fixa a semente para tornar a simulação reproduzível
set.seed(12345)

# Define o tamanho da amostra e os parâmetros populacionais
n <- 500
beta_0 <- 1
beta_1 <- 3
sigma <- 2

# Gera o regressor e o termo de erro homocedástico
x <- runif(n, min = -3, max = 3)
erro <- rnorm(n, mean = 0, sd = sigma)

# Calcula a variável dependente segundo o modelo populacional
y <- beta_0 + beta_1 * x + erro

# Organiza as variáveis simuladas
dados_homo <- tibble(x, erro, y)

# Estima o modelo por MQO
modelo_homo <- lm(y ~ x, data = dados_homo)

# Apresenta as estimativas dos coeficientes
broom::tidy(modelo_homo)
```

**a.** Identifique os parâmetros populacionais, as variáveis aleatórias e as
estimativas calculadas com a amostra. Diferencie `beta_1` do coeficiente de `x`
retornado por `lm()`.

Os parâmetros populacionais são \beta_0, \beta_1 e \sigma. As variáveis aleatórias são \qquad
x_i e \varepsilon_i. As estimativas são 1,08 para \beta_0 e 3,03 para `x`. O \beta_1 é um parâmetro populacional e o coeficiente de `x`, retornado por `lm() é uma estimativa.


**b.** Compare as estimativas com os parâmetros populacionais. Explique por que
elas não precisam ser exatamente iguais aos parâmetros.

As estimativas não precisam ser iguais aos parâmetros populacionais porque a amostra é apenas uma realização aleatória entre muitas possíveis.

**c.** Execute o gráfico e explique o que representam os pontos, a reta e a
dispersão vertical em torno dela.

```{r}
#| label: q1-grafico-homocedastico
#| fig-cap: "Amostra simulada e reta de regressão estimada no modelo homocedástico."

# Representa os dados e acrescenta a reta estimada por MQO
ggplot(dados_homo, aes(x = x, y = y)) +
  geom_point(color = "darkslategrey", alpha = 0.55) +
  geom_smooth(method = "lm", formula = y ~ x, se = FALSE, color = "#E64173") +
  labs(x = "x", y = "y") +
  theme_minimal()
```

Os pontos representam os pares observados (x, y) da amostra simulada. A reta representa a relação estimada por MQO. A dispersão vertical dos pontos em torno da reta reflete a influência do erro sobre y.


**d.** Explique por que a simulação ajuda a avaliar um procedimento
econométrico e por que uma única amostra não demonstra uma propriedade geral do
estimador.

A simulação ajuda porque, ao contrário de dados reais, os parâmetros populacionais verdadeiros são conhecidos e é possível verificar se o MQO consegue representá-los. Entretanto, uma única amostra é apenas uma realização aleatória entre muitas possíveis.


## Questão 2 — Simulando dados de um modelo heterocedástico

**a.** Execute a simulação e examine o intervalo dos desvios-padrão.

```{r}
#| label: q2-simulacao-heterocedastica

# Fixa a semente e define o modelo populacional
set.seed(12345)
n <- 500
beta_0 <- 1
beta_1 <- 3

# Gera o regressor
x <- runif(n, min = -3, max = 3)

# Define um desvio-padrão que aumenta com x
sigma_i <- 5 + 1.5 * x

# Interrompe a execução se algum desvio-padrão não for positivo
stopifnot(all(sigma_i > 0))

# Gera os erros e a variável dependente
erro <- rnorm(n, mean = 0, sd = sigma_i)
y <- beta_0 + beta_1 * x + erro

# Organiza as variáveis simuladas
dados_hetero <- tibble(x, sigma_i, erro, y)

# Verifica o intervalo dos desvios-padrão simulados
range(dados_hetero$sigma_i)
```

Confirme que o intervalo observado é coerente com o intervalo teórico.

Sim, pois o intervalo observado é 0{,}51\leq\sigma_i\leq9{,}47 e o intervalo teórico é 0{,}5\leq\sigma_i\leq9{,}5.


**b.** Execute o gráfico dos erros verdadeiros. Explique por que o funil indica
mudança da variância condicional, e não necessariamente da média condicional dos
erros.

```{r}
#| label: q2-erros-verdadeiros
#| fig-cap: "Erros verdadeiros no modelo heterocedástico simulado."

# Representa os erros verdadeiros em função do regressor
ggplot(dados_hetero, aes(x = x, y = erro)) +
  geom_hline(yintercept = 0, linewidth = 0.4, color = "grey45") +
  geom_point(color = "darkslategrey", alpha = 0.55) +
  labs(x = "x", y = "Erro verdadeiro") +
  theme_minimal()
```

O formato de funil indica mudança na variância condicional porque a dispersão vertical dos pontos em torno de zero aumenta conforme x se afasta de zero. Isso não indica mudança na média condicional, pois os pontos continuam centrados em torno de zero em todos os valores de x.


**c.** Estime o modelo, compare as estimativas com os parâmetros populacionais e
explique por que os erros verdadeiros não são idênticos aos resíduos.

```{r}
#| label: q2-estimacao

# Estima o modelo por MQO
modelo_hetero <- lm(y ~ x, data = dados_hetero)

# Apresenta as estimativas dos coeficientes
broom::tidy(modelo_hetero)

# Acrescenta resíduos e valores ajustados à base simulada
dados_hetero <- dados_hetero |>
  mutate(
    residuo = residuals(modelo_hetero),
    ajustado = fitted(modelo_hetero)
  )

# Compara os erros e os resíduos das seis primeiras observações
dados_hetero |>
  select(erro, residuo) |>
  slice_head(n = 6)
```

As estimativas ficaram próximas dos parâmetros verdadeiros, mas os erros-padrão são maiores do que no modelo, refletindo a heterocedasticidade dos erros. Já o resíduo e o erro verdadeiro não são idênticos porque o resíduo depende dos coeficientes estimados, que variam de uma amostra para outra, enquanto o erro verdadeiro depende dos parâmetros populacionais, que são fixos.

**d.** Execute o gráfico `Residuals vs Fitted` e escreva uma interpretação
clara e objetiva, com três a cinco frases.

```{r}
#| label: q2-residuos-ajustados
#| fig-cap: "Resíduos contra valores ajustados no modelo heterocedástico."

# Seleciona o gráfico Residuals vs Fitted
plot(modelo_hetero, which = 1)
```

A posição dos resíduos em relação a zero se distancia ao longo do eixo `x`. A sua dispersão vertical não permanece aproximadamente constante e, por isso o padrão observado não é compatível com homocedasticidade, visto que o gráfico representa um formato de funil, que é um claro exemplo de heterocedasticidade.


**e.** Explique se a heterocedasticidade, isoladamente, torna os estimadores de
MQO viesados neste processo gerador. Use em sua justificativa a hipótese
$E(\varepsilon_i\mid x_i)=0$.

Não, a heterocedasticidade, de forma isolada, não torna os estimadores de
MQO viesados. Visto que, a hipótese de E(\varepsilon_i\mid x_i)=0 pode ser mantida nesta simulação.


## Questão 3 — Compreendendo o teste de White

**a.** Execute a simulação e examine o gráfico `Residuals vs Fitted`. Explique
por que o padrão é coerente com variância menor perto de $x=0$ e maior para
valores de $x$ mais afastados de zero.

```{r}
#| label: q3-simulacao-funil-duplo

# Fixa a semente e define o modelo populacional
set.seed(12345)
n <- 500
beta_0 <- 1
beta_1 <- 3

# Gera o regressor e define o desvio-padrão condicional
x <- runif(n, min = -3, max = 3)
sigma_i <- 2 + x^2

# Interrompe a execução se algum desvio-padrão não for positivo
stopifnot(all(sigma_i > 0))

# Gera os erros e calcula a variável dependente
erro <- rnorm(n, mean = 0, sd = sigma_i)
y <- beta_0 + beta_1 * x + erro

# Organiza a amostra e estima o modelo por MQO
dados_extremos <- tibble(x, sigma_i, erro, y)
modelo_extremos <- lm(y ~ x, data = dados_extremos)

# Acrescenta os resíduos à base
dados_extremos <- dados_extremos |>
  mutate(residuo = residuals(modelo_extremos))
```

```{r}
#| label: q3-residuos-ajustados
#| fig-cap: "Resíduos contra valores ajustados no modelo com funil duplo."

# Seleciona o gráfico Residuals vs Fitted
plot(modelo_extremos, which = 1)
```

Perto de $x=0$, os resíduos ficam concentrados perto de zero, formando uma faixa estreita. Nos dois extremos de x, a dispersão aumenta. Isso é coerente com o processo gerador porque o desvio-padrão cresce com o quadrado de x e não com seu valor absoluto. Por isso a variância aumenta nos dois extremos.


**b.** Execute o cálculo manual do teste de White. Apresente a hipótese nula, a
estatística, o valor-*p* e a decisão ao nível de significância de 5%.

```{r}
#| label: q3-white-manual

# Estima a regressão auxiliar do teste de White
modelo_auxiliar <- lm(
  I(residuo^2) ~ x + I(x^2),
  data = dados_extremos
)

# Extrai o R-quadrado da regressão auxiliar
r2_auxiliar <- summary(modelo_auxiliar)$r.squared

# Calcula a estatística LM = n R-quadrado
estatistica_white <- nrow(dados_extremos) * r2_auxiliar

# Calcula o valor-p na cauda direita da distribuição qui-quadrado
valor_p_white <- pchisq(
  q = estatistica_white,
  df = 2,
  lower.tail = FALSE
)

# Exibe a estatística do teste e o valor-p
estatistica_white
valor_p_white
```

A estatística do teste é 83,61 e o valor-p é aproximadamente 6,97×10⁻¹⁹. Como esse valor é muito menor que 0,05, há evidência estatística suficiente para rejeitar a hipótese nula de homocedasticidade.


**c.** Execute a função pronta, compare a estatística e o valor-*p* com o
cálculo manual e explique a eventual exibição de um valor-*p* igual a `0`.

```{r}
#| label: q3-white-pacote

# Executa o teste de White a partir do modelo estimado
whitestrap::white_test(modelo_extremos)
```

A concordância entre os dois procedimentos confirma que o cálculo manual foi feito corretamente. Porém, essa concordância não substitui a interpretação da hipótese, pois o teste indica apenas evidência contra a homocedasticidade, sem evidenciar a forma exata do problema. O valor-p condiz com o resultado do item anterior, apesar de estar exibido como 0 pela função. Isso não é uma probabilidade teoricamente nula, e sim uma limitação de precisão numérica do sistema, para representar números extremamente pequenos.


**d.** Sintetize as consequências da heterocedasticidade para o viés, a
eficiência e a inferência convencional de MQO, mantendo a hipótese de
exogeneidade.

1. Na condição de exogeneidade válida, a heterocedasticidade não altera o viés dos coeficientes estimados por MQO.
2. Neste caso, a heterocedasticidade torna MQO ineficiente.
3. A heterocedasticidade gera erros-padrão convencionais viesados, reduz a precisão dos testes de hipótese e também dos intervalos de confiança.
